ACORDAO-COMPLETO-2475215

ACÓRDÃO 1788/2021 ATA 28/2021 - PLENÁRIO

VISTOS, relatados e discutidos estes autos da Representação autuada por força do Acórdão 1507/2020-TCU-Plenário (TC-Processo 046.584/2012-9) , com objetivo de apurar responsabilidades na Administração Regional do Serviço Nacional de Aprendizagem Comercial no Estado do Rio de Janeiro - Senac/ARRJ pelo fato de não ter sido dado prosseguimento às ações de ressarcimento de possíveis gastos irregulares verificados nos eventos 19º Senac Rio Fashion Business e Senac Rio Fashion Business Tech.
ACORDAM os Ministros do Tribunal de Contas da União, reunidos em Sessão do Plenário, ante as razões expostas pelo Relator, em:
9.1. manter o arquivamento do TC-Processo 022.727/2020-5 e autorizar o cumprimento dos comandos que constam dos subitens 9.6.1 e 9.6.2 do Acórdão 1507/2020-TCU-Plenário nestes autos de Representação, apensando definitivamente aquele processo a este, nos termos do art. 36 da Resolução/TCU 259/2014; 
9.2. realizar diligência ao Senac/ARRJ, com fundamento nos arts. 10, § 1º, e 11 da Lei 8.443/1992 e nos arts. 157 e 187 do Regimento Interno/TCU, para que, no prazo de 15 (quinze) dias a contar da notificação deste Acórdão: 
9.2.1. informe sua posição definitiva acerca do valor a ser ressarcido aos cofres da entidade, com enfrentamento da defesa apresentada pelas empresas Tryx Eventos Ltda. e Metro Quadrado Montagens e Promoções Ltda. em suas contranotificações; e 
9.2.2. envie documentos que comprovem as irregularidades das despesas constantes das 4ª e 5ª notificações extrajudiciais, como notas fiscais e ordens de pagamento, com elucidação detalhada das razões que levaram a entidade a perseguir seu ressarcimento.

Representação autuada com objetivo de apurar responsabilidades pelo fato de não ter sido dado prosseguimento às ações de ressarcimento de gastos irregulares verificados nos eventos 19º Senac Rio Fashion Business e Senac Rio Fashion Business Tech.

Administração Regional do Serviço Nacional de Aprendizagem Comercial no Estado do Rio de Janeiro - Senac/ARRJ.

3. Interessado: Tribunal de Contas da União.

13.1. Ministros presentes: Ana Arraes (Presidente), Raimundo Carreiro, Bruno Dantas, Vital do Rêgo e Jorge Oliveira.
13.2. Ministros-Substitutos convocados: Augusto Sherman Cavalcanti e Marcos Bemquerer Costa (Relator).
13.3. Ministros-Substitutos presentes: André Luís de Carvalho e Weder de Oliveira.

ACORDAO-COMPLETO-2520514

Acórdão 2975/2021 - Plenário

MARCOS BEMQUERER

Trata-se da Representação autuada por força do Acórdão 1507/2020-TCU-Plenário (TC-Processo 046.584/2012-9) , com objetivo de apurar responsabilidades na Administração Regional do Serviço Nacional de Aprendizagem Comercial no Estado do Rio de Janeiro - Senac/ARRJ pelo fato de não ter sido dado prosseguimento às ações de ressarcimento de possíveis gastos irregulares verificados nos eventos 19º Senac Rio Fashion Business e Senac Rio Fashion Business Tech.
2.	Reproduzo, em parte e com ajustes de forma, a instrução elaborada na Secretaria de Controle Externo do Desenvolvimento Econômico - SecexDesenvolvimento (sucessora da antiga Secretaria de Controle Externo do Trabalho e Entidades Paraestatais) , na qual consta a análise técnica efetuada pelo Auditor Federal de Controle Externo - AUFC (peça 15) :
"2. Na instrução à peça 262 da Prestação de Contas do Senac/ARRJ, referentes ao exercício de 2011 (TC-Processo 046.584/2012-9) , observou-se que o Senac/ARRJ reprovara prestações de contas dos eventos denominados 19º Senac Rio Fashion Business e Senac Rio Fashion Business Tech. O Relator daqueles autos destacou que não havia notícias sobre os motivos pelos quais as prestações de contas desses eventos haviam sido reprovadas tampouco sobre as medidas adotadas pela entidade no intuito de apurar os fatos tidos por irregulares. Como consequência, o Plenário desta Corte exarou o Acórdão 2.476/2018, cujo subitem 9.5.1 dispôs conforme abaixo:
'9.5. com fundamento no art. 8º da Resolução do TCU 265/2014, determinar: 
9.5.1. ao Senac/ARRJ que apresente, no prazo de 15 (quinze) dias a contar do recebimento deste Acórdão, documentação comprobatória da efetiva apuração dos fatos considerados irregulares, verificados na prestação de contas do convênio celebrado com as empresas Tryx Eventos Ltda. e Metro Quadrado Montagens e Promoções Ltda. para realização do 19° Senac Rio Fashion Business e Senac Rio Fashion Business Tech, bem como as medidas adotadas para obter o devido ressarcimento, caso necessário;'
3.	Em sua resposta ao comando do Acórdão, o Senac/ARRJ encaminhou as peças 213-215 do TC Processo 046.584/2012-9, as quais constam dos presentes autos (peças 3-5) .
4.	A análise a respeito dessa documentação, elaborada na instrução à peça 262 do TC Processo 046.584/2012-9, está reproduzida a seguir: 
'218. O Senac/ARRJ informa que a administração anterior, afastada em 18/12/2017 por força de decisão judicial do STJ, teria analisado as prestações de contas e efetuado as demais análises cabíveis quanto aos convênios firmados entre a entidade e as empresas Tryx e Metro Quadrado (peça 213, pp. 1-2) . 
219. A atual administração localizou o relatório elaborado pela empresa Ernst & Young (peça 214, pp. 2-25) , do qual constariam análises acerca das prestações de contas apresentadas pela Tryx e pela Metro Quadrado. 
220. Além disso, no que tange às medidas adotadas pelo Senac/ARRJ com vistas a obter o devido ressarcimento de irregularidades verificadas nas prestações de contas relacionadas ao contrato de patrocínio 328/2010, foram encaminhadas as notificações extrajudiciais enviadas pela entidade às empresas Tryx e Metro Quadrado (peça 215) . 
221. Considerando que as notificações extrajudiciais encaminhadas à Metro Quadrado e à Tryx, contendo as irregularidades identificadas e as devidas cobranças de valores, datam do ano de 2013, assim como as contranotificações das duas empresas, em que solicitam a aprovação de suas respectivas contas (peça 215) , e, tendo em vista que não constam dos autos medidas adotadas pelo Senac/ARRJ, ao longo dos seis anos seguintes, com vistas a reaver os recursos envolvidos, conforme resposta ao Ofício 2837/2018, de 1º/11/2018, a determinação contida no subitem 9.5.1 do Acórdão 2476/2018-TCU-Plenário deve ser considerada não atendida. 
222. Acrescentamos que no item 6.2.1.2 da instrução precedente (peça 167) já consta o seguinte:
'O Senac/ARRJ, desde que recebeu o Relatório Anual de Auditoria de Contas, da CGU, relativo ao exercício de 2011, adotou providências concretas no sentido de elidir as possíveis irregularidades apontadas nas prestações de contas apresentadas, notificando extrajudicialmente, em mais de uma oportunidade, as empresas patrocinadas, Tryx Eventos Ltda. e Metro Quadrado Montagens e Promoções Ltda., que organizaram diversas edições do Senac Fashion Business e uma do Brite Brazil International Tourism Exchange (peça 4 e peça 144, p. 23-46) '.
223. Portanto será proposta, ao final, a autuação de processo apartado deste, com o fim de apurar as responsabilidades no âmbito do Senac/ARRJ pelo fato de não ter sido dado prosseguimento às ações necessárias ao ressarcimento dos gastos irregulares verificados no 19° Senac Rio Fashion Business e Senac Rio Fashion Business Tech, devendo ser promovidas as respectivas citações, na oportunidade.'
5.	O Plenário do TCU acatou a proposta da unidade técnica e, por meio do subitem 9.6 do Acórdão 1507/2020-TCU-Plenário, autorizou a autuação de novos autos, conforme abaixo:
'9.6. autorizar a Secretaria de Controle Externo do Trabalho e Entidades Paraestatais a autuar: 
9.6.1. com fulcro no art. 43 da Resolução/TCU 259/2014, processo apartado deste, mediante a reprodução por cópia das peças 213 a 215, a fim de apurar as responsabilidades no âmbito do Senac/ARRJ pelo fato de não ter sido dado prosseguimento às ações necessárias ao ressarcimento dos gastos irregulares verificados no 19° Senac Rio Fashion Business e Senac Rio Fashion Business Tech, devendo ser promovidas as correspondentes audiências para eventual aplicação das sanções cabíveis; 
9.6.2. com base no art. 8º da Lei 8.443/1992, processo de Tomada de Contas Especial, com vistas à quantificação dos prejuízos correspondentes às despesas não comprovadas relativas ao 19° Senac Rio Fashion Business e Senac Rio Fashion Business Tech, à identificação dos responsáveis e à adoção das medidas processuais necessárias para viabilizar a devida recomposição dos cofres da entidade.'
6.	A presente Representação teve a finalidade, portanto, de atender ao subitem 9.6.1 acima transcrito. O item 9.6.2 deu origem ao TC-Processo 022.727/2020-5, cujo despacho de encerramento assim dispõe:
'Encerre-se o presente processo. Motivo: Autuado/criado equivocadamente. Os presentes autos foram criados em obediência ao item 9.6.2 do Acórdão 1507/2020-TCU-Plenário. No entanto, a TCE de nº TC Processo 039.743/2018-7, de responsabilidade da Secex-TCE, criada em decorrência dos itens 9.4.1.1 e 9.4.1.2 do Acórdão 2476/2018-TCU-Plenário, já abarca o objeto previsto pelo item 9.6.2 do Acórdão 1507/2020-TCU-Plenário, de modo que este processo deve ser arquivado, de forma a evitar duplicidades desnecessárias.'
7.	Contudo o referido encerramento foi indevido, tendo em vista a caracterização do TC Processo 039.743/2018-7: 'Apartado do TC Processo 046.584/2012-9 conforme determinação no item 9.4 do Acórdão 2476/2018-TCU-Plenário'. O referido item 9.4 do Acórdão 2476/2018-TCU-Plenário assim dispõe (grifamos) : 
'9.4.1. Sr. Orlando Santos Diniz solidariamente com as empresas Tryx Eventos Ltda. e Metro Quadrado Montagens e Promoções Ltda.:
9.4.1.1. em face da não comprovação da boa e regular aplicação dos recursos recebidos, decorrente da ausência de apresentação da prestação de contas do 15º Senac Rio Fashion Business:
	Data
	Valor (R$) 

	17/12/2009
	2.427.102,83

	8/1/2010
	1.826.858,60

	22/1/2010
	1.829.503,00

9.4.1.2. em vista da não comprovação da boa e regular aplicação dos recursos recebidos, decorrente de irregularidade verificada na prestação de contas do 16º Senac Rio Fashion Business e Senac Rio Fashion Business Tech, referente às empresas patrocinadas que anexaram à prestação de contas do Sesc/ARRJ (e também do Senac/ARRJ) diversos documentos fiscais e apresentaram, em substituição, a NF 1497 da empresa CAS Pires Promoções e Eventos Ltda., que tem os mesmos sócios de uma das empresas patrocinadas, relativa à prestação de serviços de coordenação e gerenciamento, incluindo hospedagem de convidados e compradores do evento, não havendo como asseverar que os serviços a ela associados foram prestados, de fato, na organização do evento patrocinado, ante a ausência de relação de hóspedes, indicando nome, hotel, período de hospedagem e relação com o evento, bem como menção a outro evento, Congresso Brasileiro de Cirurgia Dermatologia:
	Data
	Valor (R$) 

	31/5/2010
	290.707,00'

8.	Vê-se que o TC-Processo 039.743/2018-7 tem por objeto os seguintes eventos: 15º Senac Rio Fashion Business, 16º Senac Rio Fashion Business e Senac Rio Fashion Business Tech, não tendo abarcado o item 9.6.2 do Acórdão 1507/2020-TCU-Plenário (que se refere ao 19° Senac Rio Fashion Business e Senac Rio Fashion Business Tech) .
9.	Em tratativa com o gabinete do Relator, decidiu-se, para corrigir o indevido arquivamento, tratar nos presentes autos tanto do subitem 9.6.1 quanto do subitem 9.6.2, ambos constantes do Acórdão 1507/2020-TCU-Plenário. 
10. Em instrução anterior (peça 7) , observou-se que a determinação contida no subitem 9.5.1 do Acórdão 2476/2018-TCU-Plenário (transcrito no item 2 desta instrução) foi considerada não atendida. A entidade não apresentou a esta Corte o desfecho da ação de controle desempenhada por meio das notificações extrajudiciais constantes da peça 5. Na citada instrução, foi relatado histórico das tentativas de ressarcimento realizadas pelo Senac/ARRJ, o qual vale transcrever:
'10. Na primeira notificação extrajudicial encaminhada às empresas Metro Quadrado e Tryx, datada de 20/12/2012, o Diretor do Senac ARRJ, Sr. Júlio Cesar Gomes Pedro, teceu breve histórico sobre o contrato de patrocínio 328/2010, celebrado em 15/4/2010, e apontou que as prestações de contas apresentadas pelas contratadas estavam eivadas de vícios e em desacordo com a cláusula quinta do 3º termo aditivo ao contrato, motivo pelo qual não teriam sido aceitas. Acrescentou que o Senac/ARRJ teria solicitado nova tomada de contas, porém as irregularidades teriam permanecido. Como consequência, a entidade aplicou às contratadas multa prevista no contrato, no valor de R$ 1 milhão. Além disso, em razão de as contratadas terem prestado contas do valor de R$ 1.099.726,62 em desacordo com a orientação contratual, o Senac/ARRJ solicitou a devolução desse valor à entidade, com base em previsão contratual (peça 5, p. 6-9) . 
11	. Após solicitação de dilação de prazo solicitada pelas empresas (peça 5, p. 29-30) , o Senac/ARRJ, por meio da segunda notificação extrajudicial endereçada às empresas, elaborada em 18/1/2013, concedeu prazo de 60 (sessenta) dias para que a Tryx e a Metro Quadrado encaminhassem suas manifestações e regularizassem as prestações de contas (peça 5, p. 23-24) .
12. A terceira notificação extrajudicial, datada de 19/2/2013 (peça 5, p. 35-38) , repetiu os termos da primeira notificação.
13. Em 4/3/2013, a empresa Metro Quadrado apresentou a sua contranotificação, versando sobre a tempestividade da apresentação da prestação de contas, a incidência de tributos sobre os valores pagos a título de patrocínio, o confronto entre os valores de patrocínio recebidos e as despesas apresentadas, a ausência de informações sobre as supostas irregularidades e a impossibilidade de aplicação de multas contratuais (peça 5, p. 59-68) .
14. Na quarta notificação extrajudicial, de 27/9/2013, o diretor geral interino do Senac/ARRJ reiterou as informações constantes da primeira notificação e retificou o valor total do valor que não teria sido aprovado na prestação de contas. A entidade elaborou tabela contendo os itens de referência da planilha de prestação de contas, os valores considerados na análise e os respectivos motivos de reprovação. O valor total questionado alcançou R$ 1.041.576,62, tendo sido concedido prazo de 30 (trinta) dias úteis para manifestação das empresas (peça 5, p. 43-45) .
15. Em 2/12/2013, o Senac/ARRJ expediu a quinta notificação extrajudicial encaminhada à empresa Tryx (peça 5, p. 53-56) , repetindo os termos da quarta notificação. 
16. Em 9/1/2014, a Tryx enviou ao Senac/ARRJ a sua contranotificação, fazendo menção ao documento entregue àquela entidade em 9/12/2013, no qual consta manifestação conjunta das duas empresas contratadas procurando demonstrar serem indevidos os apontamentos de irregularidade das prestações de contas dos recursos de patrocínio por elas recebidos e executados (peça 5, p. 70-79) . 
17. Constatamos que o Senac/ARRJ considerou haver irregularidades na prestação de contas atinentes ao contrato de patrocínio 328/2010. Medidas foram adotadas pela entidade, conforme apresentado nos parágrafos acima desta instrução. Este Tribunal determinou, em 2018, que a conclusão das apurações das irregularidades fosse enviada a esta Corte e os gestores do Senac/ARRJ não lograram êxito em apresentar documentos conclusivos nesse sentido.'
11. Em conclusão, na instrução (peça 7) , propôs-se a realização de diligência ao Senac/ARRJ para que encaminhasse 'a lista de todos os diretores gerais daquela entidade, efetivos e interinos, bem como de todos os presidentes do Conselho Regional do Senac/ARRJ, com os respectivos CPFs e períodos em que ocuparam os cargos'. Ademais, assentou-se que as audiências a serem realizadas a partir das respostas à diligência 'questionarão [aos responsáveis] a sua conduta omissiva no dever de apurar irregularidades apontadas na prestação de contas de recursos recebidos pelas empresas Tryx Eventos Ltda. e Metro Quadrado Montagens e Promoções Ltda. no âmbito do contrato de patrocínio 328/2010'.
12. A resposta à diligência consta à peça 11, a qual se passa a analisar.
EXAME TÉCNICO
13. Na citada resposta à diligência, após breve histórico do processo e breve relato a respeito da grave situação pela qual passou o Senac/RJ por volta de 2014-2018, gerando seguidas intervenções do Poder Judiciário (peça 11, p. 6-8) , a entidade encaminhou o rol de responsáveis solicitados e anexou parecer jurídico, no qual se discute a pertinência de perseguir o ressarcimento dos valores recebidos pelas empresas Tryx Eventos Ltda. e Metro Quadrado Montagens e Promoções Ltda. no âmbito do contrato de patrocínio 328/2010.
14. A síntese do alegado consta da conclusão (peça 11, p. 29-30) :
'Diante de todo o exposto, opina-se: 
a) pela inviabilidade do ajuizamento de ação de ressarcimento em face da Tryx Eventos Ltda. e da Metro Quadrado Montagens e Promoções Ltda., em razão da celebração do Contrato de Patrocínio de n.º 328, celebrado pelas empresas com o SENAC/ARRJ, em 15 de abril de 2010, por haver possibilidade de a referida entidade do Sistema 'S' sucumbir na demanda e ser condenada em ônus sucumbencial, em função de provável arguição e decretação de prescrição; 
b) pela impossibilidade de o atual presidente do SENAC/ARRJ ser responsabilizado por possíveis atos omissivos relacionados ao dever de apurar irregularidades apontadas na prestação de contas de recursos recebidos pelas empresas Tryx Eventos Ltda. e Metro Quadrado Montagens e Promoções Ltda. no âmbito do Contrato de Patrocínio n.º 328/2010, por se acreditar estarem prescritas quaisquer pretensões indenizatórias há, no mínimo, três anos antes da data em que o atual presidente tomou posse da Administração do SENAC/ARRJ, e por, de acordo com jurisprudência consolidada do TCU e entendimento do Poder Judiciário, não poder um gestor público ser responsabilizado de forma genérica e globalizante pelos atos de outro agente público.' 
15. Em suma, alega o Senac/ARRJ a prescrição da pretensão de ressarcimento em razão do transcurso de 3 anos (a prescrição teria ocorrido em 12/3/2015 ou em 20/12/2015, a depender do entendimento adotado quanto às causas interruptivas) , conforme o seguinte julgado:
'APELAÇÃO CÍVEL. PRETENSÃO EXERCIDA POR ENTIDADE PARAESTATAL OBJETIVANDO EVITAR LOCUPLETAMENTO BEM COMO ALCANÇAR REPARAÇÃO POR DANOS QUE TERIAM DECORRIDO DE IRREGULARIDADES NA EXECUÇÃO DE CONVÊNIO. PRAZO PRESCRICIONAL. TRÊS ANOS. ART. 206, § 3º, DO CC. MANUTENÇÃO DA PREJUDICIAL. IMPROVIMENTO. 
1. Em se tratando de demanda ajuizada por entidade paraestatal objetivando obstar enriquecimento indevido da contraparte, bem como alcançar reparação por danos que teriam decorrido de irregularidades na execução do convênio firmado com a ré, a prescrição é regida pelo Código Civil, e não pelo Decreto nº 20.910/32. Precedente.2. Apelação improvida. (Grifos do autor) . Acórdão nº 834117, Processo nº 2006.01.1.109094-2 APC, Relator: ARNOLDO CAMANHO DE ASSIS, 4ª Turma Cível, DJE 27/11/2014.' 
16. Logo, tendo em vista não haver mais possibilidade de pleitear ressarcimento, em [face] da prescrição não poderia o atual presidente, Sr. Antônio Queiroz (que tomou posse em 2/1/2019 - peça 11, p. 26) , ser responsabilizado pela inércia diante da irregularidade objeto deste processo. Ademais, não poderia o TCU imputar conduta genérica e globalizante a agente público.
17. Em que pese a coerência da tese aventada, a pretensão de ressarcimento de que trata este processo não é passível de prescrição, como bem assentado na Súmula TCU 282 - 'As ações de ressarcimento movidas pelo Estado contra os agentes causadores de danos ao erário são imprescritíveis'.
18. Portanto, tendo em vista a natureza pública dos recursos utilizados pelas entidades do Sistema S, conforme farta jurisprudência do TCU (por todos, Acórdão 976/2019-TCU-Plenário, de relatoria do Ministro Bruno Dantas; Acórdão 1695/2011-TCU-Plenário, de relatoria do Ministro-Substituto Marcos Bemquerer; Acórdão 1085/2015-TCU-Plenário, de relatoria do Ministro Benjamin Zymler) , o ressarcimento deve se dar pela via da apuração administrativa, o que atrai a incidência da referida Súmula TCU 282, dando ensejo à Tomada de Contas Especial (TCE) , não se operando, portanto, a prescrição. Ante o exposto, conclui-se que o primeiro argumento para a não realização de audiência do atual presidente da entidade não prospera.
19. Sobre a individualização da conduta, cabe apontar que é dever do administrador público federal adotar medidas imediatas, com vistas ao ressarcimento de dano ao Erário, independentemente da atuação do Tribunal de Contas da União (considerações preliminares da IN-TCU 71/2012) , sendo a expressão 'administrador público federal' utilizada em sentido amplo, como aquele que gere recursos públicos federais. Conforme a citada IN:
'Art. 3º Diante da omissão no dever de prestar contas, da não comprovação da aplicação de recursos repassados pela União mediante convênio, contrato de repasse, ou instrumento congênere, da ocorrência de desfalque, alcance, desvio ou desaparecimento de dinheiro, bens ou valores públicos, ou da prática de ato ilegal, ilegítimo ou antieconômico de que resulte dano ao Erário, a autoridade competente deve imediatamente, antes da instauração da tomada de contas especial, adotar medidas administrativas para caracterização ou elisão do dano, observados os princípios norteadores dos processos administrativos. 
 (...) 
Art. 4º Esgotadas as medidas administrativas de que trata o art. 3º, sem a elisão do dano, e subsistindo os pressupostos a que se refere o art. 5º desta Instrução Normativa, a autoridade competente deve providenciar a imediata instauração de tomada de contas especial, mediante a autuação de processo específico.'
20. Com relação ao prazo de 180 dias para a instauração de TCE (art. 4°, § 1º da IN-TCU 71/2012) , entende-se que não pode ser usado a favor do gestor sucessor, como se depreende dos seguintes enunciados de jurisprudência deste Tribunal:
'A intempestividade na formalização de processo de tomada de contas especial  (extrapolação do prazo de 180 dias)  não gera nulidade processual, podendo ser considerada grave infração à norma legal para fins de responsabilização da autoridade administrativa competente. O intuito dos arts. 84 do Decreto-lei 200/1967 e 8º da Lei 8.443/1992 não é conferir um direito ao responsável pelo dano, mas, sim, delinear a atuação da Administração Pública, minimizando-se o risco de ineficácia em razão da utilização intempestiva do instrumento da tomada de contas especial' (com base no Acórdão 690/2017-TCU-Primeira Câmara) .
'A inobservância do prazo de 180 dias para instauração de tomadas de contas especiais não acarreta a prescrição da pretensão punitiva, mas apenas a responsabilização solidária do gestor pela omissão ou retardo de tais providências' (com base no Acórdão 2011/2007-TCU-Primeira Câmara) .'
21. O dever daquele que gere recursos públicos federais de perseguir o ressarcimento por eventuais danos nada mais é que a materialização do princípio da indisponibilidade do patrimônio público, que deve nortear a ação de toda a Administração Pública. 
22. Quanto aos ocupantes dos cargos de Presidente do Conselho Regional e Diretor Regional, extrai-se a responsabilidade por buscar o ressarcimento dos cofres da entidade, no caso do primeiro, do art. 28, II, alínea a, do Decreto 61.843/1967; e, no caso do segundo, do inciso IV, alínea a, do mesmo artigo, em ambos os casos, conjugados com o dever insculpido nas considerações preliminares da IN-TCU 71/2012 de adotar medidas imediatas com vistas ao ressarcimento de dano ao Erário, independentemente da atuação do Tribunal de Contas da União. Assim dispõe o citado Decreto:
'Art. 28. Além das atribuições, explícita ou implicitamente cometidas neste regulamento, compete:
 (...) 
II - Ao Presidente do CR:
a) superintender a AR do SENAC;
 (...) 
IV - Ao Diretor do DR:
a) organizar, dirigir e fiscalizar os serviços do órgão a seu cargo, baixando as necessárias instruções;'
23. A relação dos ocupantes dos referidos cargos encaminhada pelo Senac/RJ, de janeiro de 2013 e agosto de 2020, conforme diligenciado, é a seguinte (peça 11, p. 9-11) :
	Responsável
	CPF
	Cargo
	Período

	Orlando Santos Diniz
	CPF XXX.078.767-XX
	Presidente
	29/04/2010 - 08/04/2014
09/05/2014 - 17/12/2017

	Bruno Breithaupt
	CPF XXX.095.869-XX
	Interventor
	09/04/2014 - 08/05/2014

	Luiz Gastão Bittencourt da Silva
	CPF XXX.636.967-XX
	Presidente Interino / Interventor Adm. Temporário / Administrador
	18/12/2017 - 1º/01/2019

	Antonio Florencio de Queiroz Junior
	CPF XXX.456.507-XX
	Presidente
	02/01/2019 - Vigente

	Júlio Cesar Gomes Pedro
	CPF XXX.821.847-XX
	Diretor Geral
	1º/08/2012 - 20/01/2013
10/02/2013 - 10/04/2013
1º/10/2013 - 24/11/2013
07/12/2013 - 05/01/2014
05/02/2014 - 19/06/2014

	Eduardo Diniz França Santana
	CPF XXX.263.791-XX
	Diretor Geral Interino
	21/01/2013 - 09/02/2013
11/04/2013 - 30/09/2013
25/11/2013 - 06/12/2013
06/01/2014 - 04/02/2014

			Diretor Regional
	20/06/2014 - 25/01/2015
15/02/2015 - 04/04/2015

	Orlando Santos Diniz
	CPF XXX.078.767-XX
	Diretor Regional Interino
	26/01/2015 - 14/02/2015
05/04/2015 - 20/07/2015

	Marcelo José Salles de Almeida
	CPF XXX.146.287-XX
	Diretor Geral Interino
	21/07/2015 - 30/10/2016

			Diretor Regional
	20/11/2016 - 08/10/2017
29/10/2017 - 17/12/2017

	Paschoal Martini Simões Junior
	CPF XXX.884.267-XX
	Diretor Geral Interino
	31/10/2016 - 19/11/2016

	Maria Helena Quiarato
	CPF XXX.412.918-XX
	Diretora Regional Interina
	09/10/2017 - 28/10/2017

	Ana Claudia Martins Maia Alencar
	CPF XXX.245.273-XX
	Diretora Regional
	18/12/2017 - 08/04/2018
14/04/2018 - 19/09/2018
29/09/2018 - 20/01/2019
26/01/2019 - 29/01/2019
09/02/2019 - 11/02/2019
16/02/2019 - 18/08/2019
29/08/2019 - 31/12/2019

	Sylvio Britto dos Santos
	CPF XXX.834.055-XX
	Diretor Regional Interino
	09/04/2018 - 13/04/2018
20/09/2018 - 28/09/2018
21/01/2019 - 25/01/2019
30/01/2019 - 08/02/2019
12/02/2019 - 15/02/2019
19/08/2019 - 28/08/2019

	Sergio Arthur Ribeiro da Silva
	CPF XXX.808.247-XX
	Diretor Regional
	1º/01/2020 - 21/06/2020
07/07/2020 - 30/08/2020

	Pedro Paulo Vieira de Melo Teixeira
	CPF XXX.020.337-XX
	Diretor Regional Interino
	22/06/2020 - 06/07/2020
31/08/2020 - 14/09/2020

24. Contudo é relevante considerar que o decurso do tempo atenua o dever do gestor de buscar ressarcimento por ato de seus antecessores, quando, frisa-se, não há determinação deste Tribunal nesse sentido. Não parece razoável imputar a responsabilidade pelo fato de não ter sido dado prosseguimento às ações necessárias ao ressarcimento dos gastos irregulares verificados no 19° Senac Rio Fashion Business e Senac Rio Fashion Business Tech aos gestores que ocuparam os cargos de Presidente do Conselho Regional e Diretor Regional meses (ou anos) após o envio da contranotificação da Tryx, de 9/1/2014 (última comunicação relacionada à matéria aqui analisada que consta dos autos) , presumindo que se omitiram, ou mesmo que foram negligentes no seu dever de zelar pelos cofres da entidade, como se fosse razoável deles esperar ciência de todos os eventuais prejuízos a que seus antecessores tivessem dado causa (frisa-se novamente que esta conclusão só se aplica ante a inexistência de determinação deste Tribunal) . Não é possível, portanto, com os elementos dos autos, imputar-lhes a responsabilidade ora em análise por um dever genérico de buscar ressarcimento, sem limitação temporal. O mesmo se diga do interventor, Sr. Bruno Breithaupt, que passou pelo cargo no período de 09/04/2014 a 08/05/2014, não sendo razoável esperar que tomasse atitude relacionada especificamente ao ressarcimento das despesas relacionadas ao objeto deste processo. 
25. Logo, no presente caso, entende-se que a responsabilidade pelo fato de não ter sido dado prosseguimento às ações necessárias ao ressarcimento dos gastos irregulares verificados no 19º Senac Rio Fashion Business e Senac Rio Fashion Business Tech deve ser imputada aos Srs. Orlando Santos Diniz e Júlio Cesar Gomes Pedro, signatários do terceiro termo aditivo ao contrato 328/2010, de 4/11/2011, na qualidade de Presidente do Conselho Regional do Senac/ARRJ e de Diretor do Departamento Regional do Senac/ARRJ (peça 14) , respectivamente, bem como ao Sr. Eduardo Diniz França Santana, Diretor Regional interino no período. 
26. Entretanto, é necessário melhor evidenciar a alegada irregularidade na aplicação dos valores relativos ao 19º Senac Rio Fashion Business e Senac Rio Fashion Business Tech, uma vez que constam dos autos apenas as notificações extrajudiciais remetidas às empresas Tryx e Metro Quadrado (peça 5) . Carece o feito, portanto, de maior detalhamento.
27. O valor controvertido, tido por irregular pelo Senac/ARRJ, é de R$ 1.041.576,62 (um milhão, quarenta e um mil, quinhentos e setenta e seis reais e sessenta e dois centavos) , conforme a 4ª e a 5ª notificações extrajudiciais remetidas às empresas Tryx e Metro Quadrado, de 27/9/2013 e 2/12/2013, respectivamente (peça 5, p. 43 e 53) .
28. Contudo os argumentos aventados nas contranotificações das empresas (peça 5, p. 57 e seguintes) , de 4/3/2013 (Metro Quadrado) e 9/1/2014 (Tryx) , não foram enfrentados. Especificamente em relação à Tryx, não constam dos autos informações sobre comunicações posteriores à impugnação da empresa.
29. Logo, antes de se proceder à citação, cabe perquirir a respeito da posição final do Senac/ARRJ a respeito do valor a ser ressarcido aos cofres da entidade, com enfrentamento dos argumentos aventados pelas empresas Tryx e Metro Quadrado em suas contranotificações (peça 5, p. 57 e seguintes) .
30. Ademais, no intuito de detalhar referidos valores, cabe diligenciar ao Senac/ARRJ para que envie documentos que comprovem a irregularidade das despesas constantes das 4ª e 5ª notificações extrajudiciais (peça 5, p. 43 e 53) , como notas fiscais e ordens de pagamento, com elucidação detalhada das razões que levaram a entidade a perseguir seu ressarcimento.
31. Apenas após a caracterização de eventual dano ao erário é que será possível chamar em audiência os responsáveis elencados no item 25 desta instrução, porquanto a responsabilidade pelo fato de não ter sido dado prosseguimento às ações necessárias ao ressarcimento dos gastos irregulares verificados no 19° Senac Rio Fashion Business e Senac Rio Fashion Business Tech decorreria da inequívoca constatação de que tais gastos foram de fato irregulares, e os documentos por ora constantes dos autos não permitem essa conclusão.
32. Logo, no intuito de buscar elementos com vistas à quantificação dos prejuízos correspondentes às despesas não comprovadas relativas ao 19° Senac Rio Fashion Business e ao Senac Rio Fashion Business Tech, à identificação dos responsáveis e à adoção das medidas processuais necessárias para viabilizar a devida recomposição dos cofres do Senac/ARRJ (item 9.6.2 do Acórdão 1507/2020-TCU-Plenário) , bem como a apurar as responsabilidades no âmbito da mesma entidade pelo fato de não ter sido dado prosseguimento às ações necessárias ao ressarcimento dos gastos irregulares verificados no 19° Senac Rio Fashion Business e Senac Rio Fashion Business Tech (item 9.6.1 do Acórdão 1507/2020-TCU-Plenário) , cabe diligenciar à entidade para que:
- informe sua posição final a respeito do valor a ser ressarcido aos cofres da entidade, com enfrentamento dos argumentos aventados pelas empresas Tryx e Metro Quadrado em suas contranotificações (peça 5, p. 57 e seguintes) ; e
- envie documentos que comprovem a irregularidade das despesas constantes das 4ª e 5ª notificações extrajudiciais (peça 5, p. 43 e 53) , como notas fiscais e ordens de pagamento, com elucidação detalhada das razões que levaram a entidade a perseguir seu ressarcimento."
3.	Com base nessas anotações, o AUFC propõe o seguinte encaminhamento ao Tribunal (peça 15) : 
	a) modificar objetivamente o presente processo, de modo a abarcar não apenas o subitem 9.6.1 do Acórdão 1507/2020-TCU-Plenário, mas também o subitem 9.6.2 do mesmo decisum, apensando-se a este processo o TC-Processo 022.727/2020-5;
	b) realizar diligência, com fundamento nos arts. 10, § 1º, e 11 da Lei 8.443/1992 c/c o art. 157 do Regimento Interno/TCU, ao Senac/ARRJ, para que:
	b.1) informe sua posição final a respeito do valor a ser ressarcido aos cofres da entidade, com enfrentamento dos argumentos oferecidos pelas empresas Tryx Eventos Ltda. e Metro Quadrado Montagens e Promoções Ltda. em suas contranotificações (peça 5, p. 57 e seguintes) ; e 
	b.2) envie documentos que comprovem a irregularidade das despesas constantes das 4ª e 5ª notificações extrajudiciais (peça 5, p. 43 e 53) , como notas fiscais e ordens de pagamento, com elucidação detalhada das razões que levaram a entidade a perseguir seu ressarcimento.
4.	O Diretor técnico concordou com a interpretação do AUFC (peça 16) . Entretanto, a Titular da SecexDesenvolvimento antagonizou à proposta supra, especialmente por considerar que os fatos a serem apurados neste processo estariam colhidos pela prescrição das pretensões sancionatória e ressarcitória do Tribunal, nos termos da decisão do Supremo Tribunal Federal havida nos autos do Recurso Extraordinário 636.886, sugerindo o arquivamento desta Representação. Transcrevo, em parte, os fundamentos alinhados pela Secretária (peça 17) : 
"3. Cabe considerar, no entanto, que a irregularidade aqui aventada originou-se do terceiro termo aditivo ao contrato 328/2010, de 4/11/2011, e da reprovação da prestação de contas correspondente. O Senac/ARRJ buscou o ressarcimento de seus cofres, sendo a primeira notificação extrajudicial encaminhada às empresas Metro Quadrado e Tryx datada de 20/12/2012, e a quarta notificação extrajudicial datada de 27/9/2013 (peça 5) . 
4. Tendo em vista o dilatado prazo entre a suposta irregularidade e sua apuração neste Tribunal, cabem algumas considerações sobre a prescrição. 
5. Considerando o transcurso de quase dez anos da assinatura do terceiro termo aditivo ao contrato 328/2010, bem como o dilatado prazo transcorrido desde a primeira notificação extrajudicial encaminhada às empresas Metro Quadrado e Tryx, que pode ser considerada causa interruptiva da prescrição, impende verificar a pertinência de continuar a instrução do feito à luz do posicionamento atual do Supremo Tribunal Federal (STF) . 
6. No julgamento do RE 636.886 (tema 899 da repercussão geral) , em 20/4/2020, o STF fixou a tese de que 'é prescritível a pretensão de ressarcimento ao erário fundada em decisão de Tribunal de Contas'. 
7. A Secretaria de Recursos deste Tribunal (Serur) realizou estudo sobre o tema, em anexo ao presente despacho, que foi utilizado em manifestações daquela UT em alguns processos (como por exemplo os TCs Processo 026.978/2018-0, Processo 033.124/2015-9, Processo 013.550/2016-0 e Processo 005.000/2015-7) (...) .
8. Como consignado no estudo, mesmo estando pendente o trânsito em julgado do RE 636.886, não tem ocorrido o sobrestamento de processos, e o STF vem realizando normalmente o julgamento dos casos concretos, especialmente em função do entendimento de que a tese fixada em sede de repercussão geral tem aplicabilidade imediata, não requerendo o trânsito em julgado do processo paradigma - aplicando a tese transcrita. 
9. Além disso, no âmbito daquela Corte, estão ocorrendo julgamentos monocráticos sobre a matéria, o que evidencia a força da orientação fixada no julgamento do Tema 899, uma vez que mandado de segurança pode ser julgado monocraticamente 'quando a matéria for objeto de jurisprudência consolidada do Tribunal' (art. 205 do RISTF) , e, no caso [de] recurso extraordinário, quando a decisão recorrida, de instância inferior, for contrária à orientação firmada pelo STF em sede de repercussão geral (RISTF, art. 21, § 1º) . 
10. Ainda, na linha da análise da Serur, a tese fixada no Tema 899 aplica-se não só à execução, mas também à fase de constituição do título executivo pelo TCU, e a ressalva aos atos dolosos de improbidade não tem sido estendida ao processo de controle externo (conforme decidido no MS 37089 e no MS 37292) . 
11. É necessário considerar, também, que o STF tem aplicado um mesmo regime para a prescrição, tratando das pretensões punitiva e (...) de ressarcimento, bem como não tem aplicado o prazo decenal previsto no Código Civil no exame da prescrição (Anexo, p. 6) . Sobre esse ponto, cabe transcrever trecho do citado pronunciamento: 
'É certo que, em sede de medida cautelar, foram encontrados dois casos em que se aplicou o prazo decenal (MS 37310 e MS 37427) , diferenciando-se 'pretensão de ressarcimento' e 'pretensão de exigir contas'. Nesses dois casos, contudo, a própria relatora ressalvou que a questão seria mais bem examinada quando do julgamento de mérito dos mandados de segurança. Ademais, esse entendimento não foi acompanhado nas demais decisões cautelares objeto do estudo e, mais relevante, não foi aplicado nas decisões de mérito. No julgamento de mérito, em todos os casos pesquisados foi afastada a incidência do prazo decenal previsto no Código Civil, adotando-se o prazo quinquenal e as causas interruptivas da Lei 9.873/1999.' 
12. Portanto é uníssono, no STF, o entendimento pela prescrição quinquenal da Lei 9.873/1999, tanto para a pretensão de ressarcimento quanto para a pretensão punitiva. 
13. Considerando o presente processo, e seguindo o entendimento ora delineado, a prescrição, tanto da pretensão punitiva quanto da pretensão ressarcitória, o que abarca os itens 9.6.1 e 9.6.2 do Acórdão 1507/2020-TCU-Plenário, teria ocorrido em 27/9/2018, uma vez que a quarta notificação extrajudicial enviada às empresas Metro Quadrado e Tryx (peça 5, p. 43 e seguintes) , datada de 27/9/2013, caracteriza a última causa interruptiva constante dos autos antes da prolação do Acórdão 2476/2018-TCU-Plenário (de 24/10/2018 - que também poderia ter interrompido a prescrição, caso não tivesse ela se consumado) , nos termos do art. 2º da Lei 9.873/99. Ressalta-se que a quarta notificação extrajudicial pode ser considerada causa interruptiva, porque retifica os valores constantes das outras notificações encaminhadas, o mesmo não se podendo afirmar da quinta notificação extrajudicial encaminhada à Tryx, que apenas reitera a notificação anterior, não tendo, portanto, efeito interruptivo. 
14. Logo, o prosseguimento do feito, no intuito de buscar elementos para citar os responsáveis ou chamá-los em audiência, não se alinha com os princípios da eficiência e da economia processual, uma vez que a chance de reversão de uma possível condenação em débito ou multa no STF é bastante significativa. Os recursos a serem despendidos na instrução do feito podem ser mais bem utilizados na consecução de outros processos, com chances mais significativas de contribuir para o aperfeiçoamento da administração pública, missão deste Tribunal. 
15. Diante do relatado, entende-se que este processo deve ser arquivado, ante a inadequação do prosseguimento da apuração, o que se dá: pelo entendimento consolidado no STF a respeito da prescrição quinquenal da pretensão de ressarcimento e da pretensão punitiva (Lei 9.873/1999) , tendo sido deferidos, inclusive monocraticamente, pedidos nesse sentido, tornando a continuidade da apuração contrária aos princípios da eficiência e da economia processual, uma vez transcorrido prazo superior a cinco anos entre a última causa interruptiva evidenciada nos autos e a prolação do Acórdão 2476/2018-TCU-Plenário. 
16. Milita a favor do arquivamento, no presente caso, ainda, a dificuldade do exercício do direito de defesa após longo período decorrido. O significativo interregno dificulta e, muitas vezes, impede a produção de provas, inviabilizando o pleno exercício do contraditório no processo. 
17. Ante o exposto, divirjo da proposta formulada à instrução, propondo o arquivamento destes autos, nos termos do art. 169, III do RI/TCU, em razão da prescrição tanto da pretensão punitiva quanto ressarcitória, nos moldes da Lei 9.873/1999, em linha com a posição atual do STF. 
18. Em sintonia com o item 'a' do encaminhamento à instrução, propõe-se também manter o arquivamento do TC Processo 022.727/2020-5, relativo ao processo de Tomada de Contas Especial, que tratava dos prováveis prejuízos correspondentes às despesas não comprovadas relativas ao 19° Senac Rio Fashion Business e Senac Rio Fashion Business Tech, condensando-se o tratamento dos itens 9.6.1 e 9.6.2 do Acórdão 1507/2020-TCU-Plenário nestes autos. 
19. Por conseguinte, encaminhe-se a presente representação para pronunciamento do gabinete do Ministro-Relator Marcos Bemquerer, propondo: 
a) modificar objetivamente o presente processo, de modo a abarcar não apenas o item 9.6.1 do Acórdão 1507/2020-TCU-Plenário, mas também o item 9.6.2 do referido acórdão, apensando-se a este processo o TC Processo 022.727/2020-5; 
b) arquivar estes autos, nos termos do art. 169, inciso III, do RITCU, em razão da prescrição tanto da pretensão punitiva quanto ressarcitória, nos moldes da Lei 9.873/1999, em linha com a posição atual do Supremo Tribunal Federal (RE 636.886) , bem como em atenção aos princípios da eficiência e da economia processual."
	É o Relatório.

Dalide Barbosa Alves Corrêa (OAB/DF 7.609), Polliana Cristina Oliveira de Carvalho (OAB/DF 34.894), José Roberto Borges (OAB/RJ 56.635) e Aline Alves Ferreira (OAB/RJ 131.694).

Não atuou.

REPRESENTAÇÃO. FALTA DE PROSSEGUIMENTO DE AÇÕES PARA RESSARCIMENTO DE GASTOS ANTERIORMENTE IMPUGNADOS, RELATIVOS A EVENTOS DE PATROCÍNIO. NECESSIDADE DE TRAZER AOS AUTOS MAIORES ELEMENTOS ACERCA DAS POSSÍVEIS IRREGULARIDADES. REALIZAÇÃO DE DILIGÊNCIAS À ENTIDADE.

REPRESENTAÇÃO (REPR)

antiga Secretaria de Controle Externo do Trabalho e Entidades Paraestatais e Secretaria de Controle Externo do Desenvolvimento Econômico - SecexDesenvolvimento.

2.                Antes de adentrar o objeto destes autos, rememoro o antecedente iter processual que resultou na Representação em questão, para melhor compreensão da matéria. 
3.	O Plenário desta Corte, por força do Acórdão 2.476/2018 (também de minha relatoria) proferido nos autos da Prestação de Contas do Senac/ARRJ (TC-Processo 046.584/2012-9) , referente ao exercício de 2011, julgou regulares as contas de diversos responsáveis do Senac/ARRJ e determinou que fossem promovidas as citações solidárias de outros agentes e empresas, para que apresentassem alegações de defesa e/ou recolhessem aos cofres da entidade as quantias especificadas naquele decisum, em face de ocorrências verificadas em contratos de patrocínio de eventos relativas à inclusão, na prestação de contas, de notas fiscais canceladas posteriormente à sua apresentação, utilizadas em duplicidade, incompatíveis com o período de execução do evento e/ou que não correspondiam à localização de sede ou filiais das empresas.
4.	Naquela mesma assentada (Acórdão 2476/2018-TCU-Plenário) , constatou-se que, quanto ao 19º Senac Rio Fashion Business e ao Senac Rio Fashion Business Tech, a entidade informou ter reprovado a prestação de contas desses eventos, destacando que havia notificado extrajudicialmente o patrocinado e que estava envidando os esforços para apurar os fatos considerados irregulares, de modo a pleitear os ressarcimentos cabíveis.
5. 	Nada obstante, o Senac/ARRJ não apresentou esclarecimentos adicionais acerca da impugnação da prestação de contas do ajuste celebrado (Contrato de Patrocínio 328/2010) com as empresas Tryx Eventos Ltda. e Metro Quadrado Montagens e Promoções Ltda. para realização do 19° Senac Rio Fashion Business e do Senac Rio Fashion Business Tech. Ou seja, não havia, naqueles autos (TC-Processo 046.584/2012-9) , quaisquer notícias que versassem sobre os motivos pelos quais a prestação de contas dos precitados festejos foi rejeitada tampouco quais medidas foram adotadas pela entidade para apurar as ocorrências e promover a recomposição dos cofres do Senac/ARRJ.
6. 	Por conseguinte, o Plenário exarou o comando que se segue, igualmente por meio do Acórdão 2.476/2018: 
"9.5. com fundamento no art. 8º da Resolução do TCU 265/2014, determinar:
9.5.1. ao Senac/ARRJ que apresente, no prazo de 15 (quinze) dias a contar do recebimento deste Acórdão, documentação comprobatória da efetiva apuração dos fatos considerados irregulares, verificados na prestação de contas do convênio celebrado com as empresas Tryx Eventos Ltda. e Metro Quadrado Montagens e Promoções Ltda. para realização do 19° Senac Rio Fashion Business e Senac Rio Fashion Business Tech, bem como as medidas adotadas para obter o devido ressarcimento, caso necessário;"
7.	Em momento processual posterior, os responsáveis instados a se manifestar nos autos do TC-Processo 046.584/2012-9 (Prestação de Contas do Senac/ARRJ) tiveram suas contas julgadas irregulares, com condenação ao pagamento de débito solidário e individual quantificado no processo e imposição da multa proporcional ao dano, nos termos do Acórdão 1507/2020-TCU-Plenário. Mediante esse decisum, constatou-se a inércia do Senac/ARRJ em cumprir o subitem 9.5.1 do Acórdão 2.476/2018, razão pela qual este Plenário autorizou as seguintes autuações (Acórdão 1507/2020-TCU-Plenário) : 
"9.6.1. (...) [de] processo apartado deste, mediante a reprodução por cópia das peças 213 a 215, a fim de apurar as responsabilidades no âmbito do Senac/ARRJ pelo fato de não ter sido dado prosseguimento às ações necessárias ao ressarcimento dos gastos irregulares verificados no 19° Senac Rio Fashion Business e Senac Rio Fashion Business Tech, devendo ser promovidas as correspondentes audiências para eventual aplicação das sanções cabíveis;
9.6.2. (...) de Tomada de Contas Especial, com vistas à quantificação dos prejuízos correspondentes às despesas não comprovadas relativas ao 19° Senac Rio Fashion Business e Senac Rio Fashion Business Tech, à identificação dos responsáveis e à adoção das medidas processuais necessárias para viabilizar a devida recomposição dos cofres da entidade;" 
8.	Em atenção ao Acórdão 1507/2020-TCU-Plenário, foram deflagrados o processo de Representação ora em análise e o TC-Processo 022.727/2020-5 (ambos de minha relatoria) , aquele para atender o subitem 9.6.1 acima reproduzido e este, ao subitem 9.6.2. 
9.	O TC-Processo 022.727/2020-5 foi arquivado pela antiga Secretaria de Controle Externo do Trabalho e Entidades Paraestatais, mediante despacho de 23/6/2020 assim vazado:
"Encerre-se o presente processo. Motivo: autuado/criado equivocadamente. Os presentes autos foram criados em obediência ao item 9.6.2 do Acórdão 1507/2020-TCU-Plenário. No entanto, a TCE de nº TC Processo 039.743/2018-7, de responsabilidade da Secex-TCE, criada em decorrência dos itens 9.4.1.1. e 9.4.1.2. do Acórdão 2476/2018-TCU-Plenário, já abarca o objeto previsto pelo item 9.6.2 do Acórdão 1507/2020-TCU-Plenário, de modo que este processo deve ser arquivado, de forma a evitar duplicidades desnecessárias."
10.	Ocorre que o encerramento do TC-Processo 022.727/2020-5 foi indevido, porquanto o TC-Processo 039.743/2018-7 (apartado do TC-Processo 046.584/2012-9, criado por determinação do subitem 9.4 do Acórdão 2476/2018-TCU-Plenário) teve por objeto examinar as irregularidades que permearam os eventos 15º Senac Rio Fashion Business, 16º Senac Rio Fashion Business e Senac Rio Fashion Business Tech, não se estendendo ao subitem 9.6.2 do Acórdão 1507/2020-TCU-Plenário, que, repisa-se, referia-se aos festejos do 19° Senac Rio Fashion Business e do Senac Rio Fashion Business Tech.
11.	Com vistas a corrigir o arquivamento precitado, a Secretaria de Controle Externo do Desenvolvimento Econômico - SecexDesenvolvimento (sucessora da Secretaria de Controle Externo do Trabalho e Entidades Paraestatais) iniciou tratativas com o meu Gabinete para que os comandos veiculados tanto no subitem 9.6.1 quanto no subitem 9.6.2 do Acórdão 1507/2020-TCU-Plenário fossem analisados neste processo de Representação. 
II
12.	Fixada essa contextualização preambular, passo a examinar o objeto específico desta Representação, que, rememoro, consiste em apurar responsabilidades acerca do fato de não ter sido dado andamento às ações de ressarcimento de gastos supostamente indevidos verificados nos eventos 19º Senac Rio Fashion Business e Senac Rio Fashion Business Tech.
13.	Consoante visto no Relatório precedente, sobressai dos autos que, após diligência efetuada pela SecexDesenvolvimento ao Senac/ARRJ para que fosse encaminhada ao Tribunal a lista de gestores da entidade (efetivos e interinos) , chegou-se à conclusão de que a responsabilidade pela ocorrência em questão deveria ser imputada aos Srs. Orlando Santos Diniz e Júlio Cesar Gomes Pedro, signatários do terceiro termo aditivo ao Contrato 328/2010, de 4/11/2011, respectivamente Presidente do Conselho Regional e Diretor do Departamento Regional daquela entidade (peça 14) , bem como ao Sr. Eduardo Diniz França Santana, Diretor Regional interino no período. 
14.	No entanto, antes de promover qualquer chamamento processual dos responsáveis aos autos, o AUFC evidenciou que as possíveis irregularidades na aplicação dos valores referentes ao 19º Senac Rio Fashion Business e ao Senac Rio Fashion Business Tech devem ser objeto de maiores esclarecimentos por parte do Senac/ARRJ, sob os seguintes fundamentos: a) a quantia impugnada pela entidade do Sistema "S", de R$ 1.041.576,62, conforme a 4ª e a 5ª notificações extrajudiciais (peça 5, p. 43 a 45 e 53 a 56) , foi contraditada pelas empresas Tryx Eventos Ltda. e Metro Quadrado Montagens e Promoções Ltda. (peça 5, p. 57 a 79) , mas suas justificativas não foram analisadas pelo Senac/ARRJ; e b) o Senac/ARRJ deve apresentar a esta Corte documentos que comprovem a irregularidade das despesas constantes das 4ª e 5ª notificações extrajudiciais.
15.	Em consequência, o AUFC encaminha os autos na linha de: a) "modificar objetivamente o presente processo, de modo a abarcar não apenas o subitem 9.6.1 do Acórdão 1507/2020-TCU-Plenáriolenário, mas também o subitem 9.6.2 do referido acórdão, apensando-se a este processo o TC-Processo 022.727/2020-5"; e b) realizar diligência ao Senac/ARRJ, para que: b.1) "informe sua posição final a respeito do valor a ser ressarcido aos cofres da entidade, com enfrentamento dos argumentos aventados pelas empresas Tryx e Metro Quadrado em suas contranotificações (peça 5, p. 57 e seguintes) "; e b.2) "envie documentos que comprovem a irregularidade das despesas constantes das 4ª e 5ª notificações extrajudiciais, como notas fiscais e ordens de pagamento, com elucidação detalhada das razões que levaram a entidade a perseguir seu ressarcimento." (peça 15) .
16.	A proposta foi acolhida pelo Diretor técnico (peça 16) , mas não obteve o mesmo beneplácito hermenêutico da Titular da SecexDesenvolvimento, que dessa interpretação discordou parcialmente, por considerar que os fatos a serem apurados neste processo estariam colhidos pela prescrição das pretensões sancionatória e ressarcitória do Tribunal, nos termos da decisão do Supremo Tribunal Federal (STF) havida nos autos do Recurso Extraordinário (RE) 636.886, sugerindo o arquivamento desta Representação. 
17.	Reproduzo trecho do arrazoado que bem sintetiza a exegese da Secretária (peça 17) : 
" (...) entende-se que este processo deve ser arquivado, ante a inadequação do prosseguimento da apuração, o que se dá: pelo entendimento consolidado no STF a respeito da prescrição quinquenal da pretensão de ressarcimento e da pretensão punitiva (Lei 9.873/1999) , tendo sido deferidos, inclusive monocraticamente, pedidos nesse sentido, tornando a continuidade da apuração contrária aos princípios da eficiência e da economia processual, uma vez transcorrido prazo superior a cinco anos entre a última causa interruptiva evidenciada nos autos e a prolação do Acórdão 2476/2018-TCU-Plenário." 
18.	Quanto ao TC-Processo 022.727/2020-5, relativo ao processo de Tomada de ContasEspecial (TCE) que tratava dos possíveis prejuízos correspondentes às despesas não comprovadasreferentes ao 19° Senac Rio Fashion Business e ao Senac Rio Fashion Business Tech, a Titular da SecexDesenvolvimento alinha-se à proposição do AUFC, opinando por manter o arquivamento dessa TCE e por condensar o tratamento dos subitens 9.6.1 e 9.6.2 do Acórdão 1507/2020-TCU-Plenário nestes autos.
19.	Em consequência, os autos vieram conclusos ao Gabinete com a proposta: a) de "modificar objetivamente o presente processo, de modo a abarcar não apenas o subitem9.6.1 do Acórdão 1507/2020-TCU-Plenário, mas também o subitem 9.6.2 do referidoacórdão, apensando-se a este processo o TC-Processo 022.727/2020-5"; e b) de arquivar esta Representação.
III
20.              Especificadas as dissonantes propostas de encaminhamento oferecidas ao Tribunal, passo ao exame das questões que permeiam os autos, a principiar pela prescrição da pretensão ressarcitória. 
21.	Sem desdouro da opinio juris oferecida pela Titular da unidade técnica, tenho acompanhado a linha até então vigente nesta Corte de Contas que se adere à tese da imprescritibilidade do débito, até que a extensão da decisão do STF nos autos do RE 636.886 (Tema 899 da Repercussão Geral) seja plenamente definida e esclarecida quando do exame dos Declaratórios opostos contra a referida decisão.
22.	Rememoro que a jurisprudência atual desta Casa sufraga o entendimento de que a interpretação fixada pelo Supremo no RE de referência, a respeito da prescritibilidade da pretensão de ressarcimento ao erário com base em decisão de tribunal de contas, alcança tão somente a fase judicial da execução do título extrajudicial, não atingindo os processos de controle externo em trâmite no TCU.
23.	A exegese indicada no item precedente foi inaugurada pelo ministro Benjamin Zymler, ao conduzir o Acórdão 5236/2020-TCU-Primeira Câmara, e igualmente foi adotada nos Acórdão 1492/2020-TCU-Plenário  (rel. min. Aroldo Cedraz) ; 6.084/2020, 6.465/2020, 6.466/2020 e 7.982/2020, todos de relatoria do ministro Benjamin Zymler e da 1ª Câmara; 5.681/2020, 6.350/2020, 8.316/2020, 8.929/2020, 8.940/2020, 8.943/2020, 8.944/2020, 8.945/2020, 8.947/2020 e 8.948/2020, de relatoria do ministro Augusto Nardes; 6.707/2020, 6.726/2020 e 8.401/2021, de minha relatoria; e 5.690/2020 e 8.021/2020, de relatoria do ministro Aroldo Cedraz, e todos da 2ª Câmara.
24. 	Por conseguinte, deixo de acolher a proposta da Secretária da SecexDesenvolvimento por não apresentar aderência aos precedentes mencionados acima.
25.	Não se desconhece que se avizinha a oportunidade de o Tribunal revisitar essa matéria nos autos do TC-Processo 000.006/2017-3 (rel. min. Raimundo Carreiro) , em que poderá decidir se o julgamento do RE 636.886 no STF superou ou não o entendimento anterior pela imprescritibilidade (firmado no Mandado de Segurança 26.210) , com a possibilidade de assentar um prazo de prescrição incidente aos processos desta Corte, relativo à pretensão de reparação de dano ao erário. 
26.	Nada obstante, enquanto não houver a viragem jurisprudencial nesta Casa de Contas ou não for definida ou desanuviada a questão nos Embargos manejados contra o RE que tramita no Supremo, por ora, mantenho a jurisprudência atual referenciada supra (imprescritibilidade) , podendo a unidade técnica trazer os autos novamente à apreciação deste relator na hipótese de essas decisões (do TCU e/ou do STF) passarem a considerar prescritas as ocorrências que permeiam este processo. 
27.	Por fim, acerca da prescrição punitiva, deixo também de adotar a sugestão de aplicar ao caso o regime de prescrição quinquenal previsto na Lei 9.873/1999 (relembre-se: diploma que regula a prescrição para o exercício do poder de polícia) , o que poderia influenciar a imposição de multa nestes autos, porquanto o magistério jurisprudencial desta Casa assenta o prazo decenal de prescrição da pretensão sancionatória, nos termos do Acórdão 1441/2016-TCU-Plenário (rel. min. Benjamin Zymler; red. min. Walton Alencar Rodrigues) . Na presente situação fática, a ocorrência ou não da prescrição (para fins de imposição de multa) deve ser avaliada em momento processual posterior. 
IV
28.	Quanto à proposição de manter o arquivamento do TC-Processo 022.727/2020-5, apensando-o a estes autos, e de tratar dos comandos constantes dos subitens 9.6.1 e 9.6.2 do Acórdão 1507/2020-TCU-Plenário nesta Representação, entendo que seja medida de providencial racionalidade administrativa que pode ser acolhida.
29.	Sobre as diligências sugeridas pelo AUFC da SecexDesenvolvimento, igualmente compreendo que são pertinentes, uma vez que é preciso esclarecer melhor os fatos impugnados pelo Senac/ARRJ para somente após, em base mais firme, promover o chamamento processual dos responsáveis. 
30.	Em síntese, proponho a este Colegiado que: a) mantenha o arquivamento do TC-Processo 022.727/2020-5 (TCE de minha relatoria) e autorize o cumprimento dos comandos que constam dos subitens 9.6.1 e 9.6.2 do Acórdão 1507/2020-TCU-Plenário nestes autos de Representação, apensando definitivamente aquele processo (TC-Processo 022.727/2020-5) a este; e b) determine a realização de diligência ao Senac/ARRJ para que: b.1) informe sua posição definitiva acerca do valor a ser ressarcido aos cofres da entidade, com enfrentamento da defesa apresentada pelas empresas Tryx Eventos Ltda. e Metro Quadrado Montagens e Promoções Ltda. em suas contranotificações; e b.2) envie documentos que comprovem a irregularidade das despesas constantes das 4ª e 5ª notificações extrajudiciais, como notas fiscais e ordens de pagamento, com elucidação detalhada das razões que levaram a entidade a perseguir seu ressarcimento.
 	Com essas considerações, voto por que seja adotada a deliberação que ora submeto a este Colegiado.
T.C.U., Sala das Sessões, em 28 de julho de 2021.
MARCOS BEMQUERER COSTA
Relator